臺灣高等法院臺中分院民事判決　九十三年度上易字第一二一號
　　　上　訴　人　彭水河即大承商行
　　　法定代理人　甲○○
右當事人間請求給付貨款事件，上訴人對於中華民國九十三年二月十日臺灣臺中地方
法院九十二年度訴字第二七四八號第一審判決提起上訴，本院於中華民國九十三年十
一月十六日言詞辯論終結，判決如下：
　　　主　　　文
上訴駁回。
第二審訴訟費用由上訴人負擔。
　　　事　　　實
甲、上訴人方面：
一、聲明：求為判決：(一)原判決廢棄。(二)被上訴人應給付上訴人新臺幣（下同）陸拾
　　伍萬柒仟陸佰元，及自本起訴狀繕本送達翌日起至清償日止按年息百分之五計算
　　之利息。(三)第一、二審訴訟費用由被上訴人負擔。
二、陳述：除與原判決記載相同者，茲引用之外，補稱：
　　(一)原審以「兩造間之買賣先經陳水裕與被告承辦人康滄明洽談：：：，又由陳水
　　　裕順便持原告（即上訴人）開立以原告為出賣人之統一發票向被告請款等情，
　　　則原告雖未授權陳水裕訂約及請款，惟仍足認其知陳水裕表示為其代理人而不
　　　為反對之表示，應有表見代理之情形，對於被告自應負授權人之責任。準此，
　　　被告給付上揭尿素貨款予陳水裕，對於原告自發生清償之效力。」云云，駁回
　　　上訴人原審之請求。
　　(二)惟按：「：：：，知他人表示為其代理人而不為反對之表示者。對第三人應負
　　　授權人之責任。但第三人明知其無代理權或可得而知者，不在此限。」為民法
　　　第一百六十九條所明定，故是否有該條表見代理之適用，端視上訴人是否知悉
　　　陳水裕自稱為其代理人及被上訴人是否明知或可得而知陳水裕並無代理權而定
　　　。民事訴訟法第二百七十七條規定：「當事人主張有利於己之事實，就其事實
　　　有舉證之責任。」則被上訴人主張上訴人知陳水裕表示為其代理人，即應就上
　　　訴人之「知」負舉證責任。然而被上訴人從未證明上訴人知悉陳水裕表示其為
　　　代理人，原審竟認上訴人應負表見代理人之責任，認事用法，顯有不當。就本
　　　件事實以觀，系爭買賣緣由陳水裕知悉被上訴人欲購買尿素肥料，乃將此商機
　　　告知上訴人，上訴人以為價格合理，即自行將尿素肥料運交被上訴人，上訴人
　　　員工紀福建於交貨時且向被上訴人承辦人員康滄明出示送貨單及名片，表示上
　　　訴人為出賣人。足見，陳水裕僅係告知上訴人系爭買賣機會之人而已，上訴人
　　　並未對陳水裕為任何之授權行為，亦未聞陳水裕或被上訴人告知陳水裕以上訴
　　　人代理人身份自居。況紀福建業於原審證稱：「貨送完以後，是在辦公室簽送
　　　貨單，：：：他會通知我過去領款，他沒有說領款的時候需要特定的人去領。
      」足證，康滄明知悉陳水裕並非上訴人之代理人，蓋如其誤認陳水裕為代理人
      ，則康某何須告知紀福建會通知其去領款。
    (三)至上訴人之發票固由陳水裕持交康滄明，惟其乃如陳水裕於原審所證稱：「我
      跟原告說我要去大甲鎮農會，可以順便拿發票去請款，原告並未委託我去大甲
      鎮農會領款。」按發票僅係交付被上訴人，以便被上訴人憑以辦理其內部撥款
      程序，實難以此即認為上訴人授權陳水裕領取貨款。蓋依被上訴人之作業程序
      ，並非於上訴人交付發票當時即逕為貨款之領取，而是依其內部之審核准予撥
      款後再行通知出賣人領取貨款，茲被上訴人既從未通知上訴人領款，竟任由陳
　　　水裕於未攜帶上訴人印章之情形下領取系爭貨款，試問所謂上訴人「知」陳水
　　　裕表示為其代理人，而不為反對之意思表示，究何所指？康滄明既未依其向紀
　　　福建所言通知上訴人領款，上訴人對於可以領款乙事，毫無所悉，亦從未將商
　　　行印章交付陳水裕，自無從得知陳水裕將表示為其代理人而領取系爭貨款。又
　　　上訴人於送貨時既向被上訴人代理人康滄明表明其為出賣人，康滄明即已明知
　　　上訴人為出賣人，且於紀福建之名片及上訴人公司發票上皆有上訴人公司住址
　　　及聯絡電話，當被上訴人內部作業核可撥款時，康滄明即應聯絡上訴人，請上
　　　訴人攜帶圖章前往領款，然而康滄明既從未通知上訴人，竟任由陳水裕以其自
　　　己名義領款，實有違交易常情，自難謂其無過失。簡言之，康滄明依當時情形
　　　，顯然可得而知陳水裕並無代理上訴人之權限，依前揭民法一百六十九條但書
　　　之規定，被上訴人自不得主張上訴人應負表見代理之責任。
    (四)又被上訴人系爭肥料買賣之承辦人即證人康滄明於原審證稱「這批貨是向陳水
　　　裕買的」；於鈞院稱「本件會買是因為肥料自由買賣後，農會曾向臺肥與隆錩
　　　公司買過，因為肥料的價格每個波段的價格不一樣，之前隆錩公司每包四十公
　　　斤尿素肥料賣二百七十六元，而陳水裕告訴我他可以賣我二百七十四元的價格
　　　，所以我才向陳水裕說要向他買。」依此陳述，則康滄明之代理（或代表）被
　　　上訴人為系爭肥料之買賣，其購買之對象為陳水裕，非上訴人，故買賣契約存
　　　在於被上訴人與陳水裕間，其之所以向陳水裕付款係基於陳水裕係出賣人之緣
　　　故，並非以上訴人為出賣人而陳水裕為上訴人代理人，乃原審竟完全不顧康滄
　　　明對於事實之陳述，自行認定康滄明係信賴陳水裕為上訴人代理人而為付款，
　　　與事實不符，自屬不當。再者，康滄明對於系爭交易過程並未吐實，如其於原
　　　審謂：「這批貨是向陳水裕買的，送貨的人並沒有跟我說的是大承公司的貨」
　　　，於鈞院改稱：「是貨送到農會後，我才知道這批貨是大承商行的」，又關於
　　　付款一節，康滄明稱：「我會根據發票、送貨單、數量跟我們當初所談是否一
　　　樣，所以我就將貨款交給陳水裕」然而，送貨單一直為上訴人持有中，陳水裕
　　　僅持有上訴人發票，康滄明何能核對送貨單數量，顯然其中另有隱情，惟無論
　　　如何，康滄明既自始至終皆謂其係與陳永裕買賣而非上訴人，則兩造間即無任
　　　何買賣關係存在，陳永裕自無就系爭肥料買賣成立表現代理人之可能。
    (五)按「無法律上之原因而受利益，致他人受損害者，應返還其利益」本件係由上
      訴人直接將系爭肥料交付被上訴人，交付當時，兩造顯有讓與及受讓系爭肥料
      所有權之合意，故系爭肥料之所有權移轉予被上訴人，即使被上訴人因之受有
      取得系爭肥料所有權之利益，而此利益，係因上訴人之給付所致，上訴人給付
      之原因在履行兩造系爭肥料之買賣關係，茲兩造間買賣關係既自始不存在，則
      上訴人之給付自始欠缺原因，依前揭民法第一百七十九條之規定，被上訴人為
      不當得利，自應將所受利益（系爭肥料之所有權）返還上訴人，而系爭肥料業
      經被上訴人賣掉，則依民法第一百八十一條但書、被上訴人自應償還系爭肥料
      之價額，此價額之計算，上訴人係以每包二百七十四元計算，共二千四百包，
　　　總計價額為六十五萬七千六百元，按此價額，據康滄明於鈞院稱臺肥及隆錩公
　　　司每包賣二百七十六元，故上訴人每包二百七十四元請求，已低於市價並無不
　　　當。被上訴人於原審雖辯稱本件係縮短給付，並指其中有二個買賣契約，一係
　　　存在於被上訴人與陳水裕，另一存在於陳水裕與上訴人間，上訴人原應將肥料
　　　交付陳水裕，再由陳水裕交被上訴人，上訴人僅跳脫陳水裕而直接交付被上訴
　　　人，被上訴人受領系爭肥料，係源於與陳水裕之買賣關係，非無法律上之原因
　　　云云，然於縮短給付之情形，上訴人給付之目的並非在清償其對被上訴人之債
　　　務，而係在清償其對陳水裕之債務，然而，本件則反是，上訴人與陳水裕間並
　　　無買賣關係存在，上訴人非為清償陳水裕之目的而受陳水裕之指示，乃向被上
　　　人給付，上訴人自始即誤認其與被上訴人間有買賣關係，乃向被上訴人給付，
　　　其給付之目的，原因在清償其對被上訴人之債務，和縮短給付顯不相當。
　　(六)再者，發票之性質，參最高法院六十一年臺上字第四五○號判決意旨所指：「
　　　統一發票為應納榮業稅之營業人發生營業行為開立之發貨票交付買受人，並將
　　　發票存根及其他有關單據一併保存，以備主管稽徵機關查核，則統一發票並非
　　　貨款收據，其持有人尤難解為債權之準占有人，準此，則統一發票非可做為買
　　　受人付款之憑據，買受人對持有發票之人付款，並不生對出賣人清償之效力，
　　　至為明確，蓋一般交易上，出賣人固應簽發發票交付買受人，但出賣人先領款
　　　後再開立發票予出賣人者，有之；出賣人先簽發發票予買受人，買受人嗣後再
　　　付款予出賣人者，亦非罕見，簡言之，發票於交易上並非做為領款之憑據，因
　　　此賣方將發票委由第三人交付買受人並非即可認為其係委託第三人代為領款，
　　　實乃交易常態，而就本件言，上訴人並非於交付被上訴人發票時即可領取系爭
　　　貨款，而僅係做為被上訴人內部核撥系爭貨款之用而已，故就兩造及客觀上所
　　　形成之之交易外型而言，皆不足以認為因陳水裕代上訴人交付發票予被上訴人
　　　，即使被上訴人誤認陳水裕有代理上訴人有領取系爭款項權限之客觀情狀。總
　　　之，陳水裕之持有上訴人發票，殊不足以為其已造成其有代理上訴人領取系爭
　　　貨款權限之外貌，自不能因此即命上訴人應負表現代理之授權責任，反之，被
　　　上訴人既初次與上訴人交易，要不能以為因上訴人之發票由陳永裕轉交，即認
　　　為陳水裕有權代上訴人領取系爭貨款，蓋上訴人代理人或使用人康滄明既告知
　　　上訴人員工紀福建其會通知領款，則其未通知在先，其後於陳水裕未攜帶上訴
　　　人任何委託取款之憑證下，將貨款交付陳水裕，殊違交易常情，則其縱非明知
　　　陳永裕無代理權限，然依其情形亦可得而知，被上訴人仍據表現代理而為主張
　　　，顯無理由。
    (七)證人即上訴人之妻紀素麗已證實：陳水裕是在其舅公處上班，所以信任他，而
      本案即是為因陳水裕告訴她大甲農會要買尿素，問她是否要賣，伊稱不知價格
      如何，陳水裕表示要幫忙問，伊表示如價格合理就賣，後來要送貨的時候，伊
      就要伊先生及弟弟一起押貨過去，農會之承辦人員即證人康滄明還特別告訴其
      弟大甲農會之統一編號及全銜，嗣因陳水裕至上訴人公司，並表示要去大甲農
      會，伊才將統一發票交由陳水裕代為領錢，顯見本件買賣關係，實係存在於上
      訴人與被上訴人之間，陳水裕只是單純之介紹人而已，原審未察，誤認上訴人
　　　應負表見代理之授權責任，顯有不當，而本件既有縮短給付之情形，亦無表現
　　　代理之適用，被上訴人逕將貨款交付陳水裕，自不能謂已對上訴人發生清償之
　　　效果，則上訴人請求其給付系爭貨款，自有理由。
三、證據：除援用第一審所提證據外，並聲請訊問證人陳水裕、康滄明。
乙、被上訴人方面：
一、聲明：求為判決：(一)駁回上訴。(二)第二審訴訟費用由上訴人負擔。
二、陳述：除與原判決記載相同者，茲引用之外，補稱：
    (一)按由自己之行為表示以代理權授與他人，或之他人表示為其代理人而不為反對
　　　之表示者，對於第三人應負授權人之責任，民法第一百六十九條定有明文。表
　　　見事實惟限於表示授權及知而不為反對之表示二者，惟就法院之實例而言，表
　　　見代理之成立，似有擴大趨勢，只要本人有足以使人誤信為授與代理權之事實
　　　，表見代理即為成立（最高法院四四年臺上字一四二八號判例）。就本件而言
　　　，依一般社會通念，任何人皆知發票係請款之重要單據，無發票即無法請款，
　　　否則何以能證明其係出賣人且貨物已交付，特別是行政機關或人民團體等法人
　　　機構，請款程序須經請購、會計、出納等單位。若無發票、會計或出納不可能
　　　撥款，亦即出賣人未持有發票即無法領得款項，證諸被上訴人大甲鎮農會係一
　　　人民、團體，向之請求給付貨款之程序亦同。因而，上訴人於交付發票予第三
　　　人陳水裕時其行為即有授權之意，僅是事後陳水裕將大甲農會所交付之貨款侵
　　　占無法交付，所以陳水裕才會開立面額六十五萬七千六百元之支票交付上訴人
　　　，不過陳水裕所開立支票無法兌現，上訴人即轉而向被上訴人請求給付，然本
　　　件買賣契約如依原審所判決，係存在於兩造之間，則上訴人明知發票係請款憑
　　　據，何以不自行持之向大甲鎮農會請款，而委由陳水裕收取，其既委由陳水裕
　　　代為取款，陳水裕即屬表現代理，否則大甲鎮農會何以須將系爭貨款給付陳水
　　　裕。大甲鎮農會既依債之本旨而為清償，其債之關係即已消滅，上訴人請求給
　　　付貨款即屬無理由。至於，陳水裕是否將系爭貨款交付上訴人，則非大甲鎮農
　　　會所能置喙。
    (二)綜上，被上訴人將貨款給付予陳水裕並無疑義，至於上訴人未取得貨款應屬其
      與陳水裕間之債務糾紛，與被上訴人無關，縱使兩造果真如上訴人所主張，兩
      造間存有買賣契約，且依據被上訴人長期以來與陳水裕之間的肥料買賣，如原
      審所判決，既以實際出貨人為出賣人，則陳水裕持發票向被上訴人請求，皆有
      表見代理之適用，僅係前幾次之買賣關係，陳水裕皆能完成交付，此次據為己
      用，無法完成代理人交付貨款之義務。若上訴人主張其未授權陳水裕訂約及請
      款，惟仍足認其知陳水裕表示為其代理人而不為反對之表示，應有表見代理之
      情形，對於被上訴人自應負授權人之責任。就此若上訴人就此認為其未為授權
      行為或曾有反對之意思表示，即應就此對己有利之事項而為舉證，否則即應駁
      回其上訴。
    (三)又依證人陳水裕於鈞院之證詞觀之：「我有向農會說要調一批貨給農會，價錢
      、數量、交貨日期都是我和農會洽談的，至於何時出貨也是我跟農會談的」，
      顯見系爭尿素買賣契約是存在於陳水裕與大甲鎮農會間，至於陳水裕向何人購
      買交付予大甲農會則非所問，只不過由上訴人越過陳水裕直接交付予大甲農會
      而已，否則若陳水裕非出賣人，大甲農會又何須付款予陳水裕，且陳水裕已於
      日後將系爭貨款開立支票交付上訴人收執，僅因陳水裕所開立之支票無法兌現
      ，上訴人始轉而向被上訴人請求，自不能據此即認定兩造間已成立買賣關係。
      顯屬無理由，退步言之，依一般社會通念，任何人皆知發票係請款之重要單據
      ，無發票即無法請款，否則何能證明其係出賣人且貨物已交付，特別是行政機
      關或人民團體等法人機構，若無發票，自不可能撥款，此亦由證人康滄明之證
      詞證之。若買賣契約如上訴人主張，係存在於兩造之間，則上訴人明知發票是
      請款之憑據，又何以不自行持之向大甲鎮農會請款，而委由陳水裕收取，其既
      委由陳水裕代為收取款項，陳水裕即屬表現代理，否則大甲鎮農會何須將系爭
      貨款給付陳水裕，被上訴人既已債之本旨而為清償，上訴人請求即屬無理由，
      請鈞院駁回其上訴。
三、證據：援用第一審所提證據。
　　　理　　　由
一、上訴人起訴主張被上訴人於九十二年三月十六日向其購買尿素二千四百包，總價
    六十五萬七千六百元，由上訴人員工紀福建送交被上訴人之收貨員王雄及康滄明
    於送貨單簽收，並向被上訴人員工康滄明表明上訴人為出賣人，嗣依康滄明所示
    請款程序，開立以上訴人為出賣人之發票予被上訴人，足見兩造間具有買賣關係
    ，又系爭尿素之買賣，固係經陳水裕告知上訴人：被上訴人欲買受尿素肥料，被
    上訴人始與上訴人成立買賣關係，但陳水裕並非上訴人公司之員工，上訴人亦從
    未向被上訴人表示授權陳水裕領取系爭貨款，茲被上訴人因內部問題，任由陳水
    裕領取，自不生清償之效力，上訴人仍得依買賣契約請求被上訴人給付上揭貨款
    ；退步言之，縱認尿素之買賣關係存於被上訴人與陳水裕之間，則上訴人既非基
    於陳水裕之指示將系爭尿素交付被上訴人，被上訴人受領系爭尿素即無法律上之
    原因，被上訴人復已將系爭肥尿素出售而不能返還，爰依民法第一百八十一條但
    書規定，請求被上訴人償還六十五萬七千六百元。
二、被上訴人則以其曾陸續向陳水裕購買肥料，系爭尿素亦係向陳水裕所購買，再由
    陳水裕向上訴人調貨，並指示上訴人直接交付系爭尿素予被上訴人，被上訴人於
　　製作付款憑單後，交付貨款與陳水裕後，即生清償之效力，兩造間並無何買賣關
　　係存在，上訴人依兩造間有買賣關係為依據，請求被上訴人給付系爭貨款，顯無
　　理由，且本件貨款關係，包含兩個買賣契約，一個存在於被上訴人及陳水裕間，
　　一個存在於陳水裕與上訴人之間，而被上訴人乃根據與陳水裕間之買賣關係受領
　　系爭尿素，非無法律上之原因，不生不當得利之問題，上訴人自不得對被上訴人
　　請求給付貨款或相當於貨款之不當得利等語置辯。
三、上訴人右開主張於九十二年三月十六日將總價六十五萬七千六百元之尿素二千四
　　百包，交付予被上訴人之收貨員王雄及康滄明，嗣由陳水裕持上訴人開立以上訴
　　人大承商行為出賣人之發票向被上訴人請領款項，被上訴人業已給付六十五萬七
　　千六百元予陳水裕之事實，為兩造所不爭執，並有上訴人提出之送貨單四紙、發
　　票乙紙影本在卷可按，此部分事實堪足認定。茲有疑問者，乃兩造間是否有買賣
　　關係存在？或係分別獨立之兩個契約，即被上訴人與陳水裕成立一個買賣契約，
　　陳水裕又與上訴人成立一個買賣契約，並由上訴人依陳水裕之指示，直接給付予
　　被上訴人？經查：
　(一)上訴人雖主張兩造間具有買賣關係，並提出經證人康滄明簽收之送貨單影本為憑
　　，證人即上訴人彭水河之妻舅兼該商行之員工紀福建亦到庭證稱：「我送貨過去
　　之前，有打電話過去（被告處）說我是大承公司的員工要送貨過去，貨送完之後
　　，是在辦公室簽送貨單，康滄明說以後都送到他那邊，因為是他承辦的，他會通
　　知我過去領款，他沒有說領款的時候需要特定的人去領」等語（原審卷第七十九
　　頁）；然證人即大甲鎮農會經辦人員康滄明已於原審證稱：這批貨是陳水裕跟他
　　們接洽的，伊是跟陳水裕買的，陳水裕拿發票來請款等語（原審卷第六十四頁、
　　七十九頁）；其於本院亦證實：農會曾向臺肥與隆錩公司買過，因為肥料每個波
　　段價格不一樣，之前隆錩公司賣每包四十公斤尿素肥料價格是二百七十六元，而
　　陳水裕告訴伊可以賣二百七十四元之價格，所以伊才向陳水裕說要跟他買，伊整
　　個買賣均是與陳水裕接洽的，直至貨送到農會後，才知這批貨是大承商行的，但
　　大承商行是跟陳水裕買賣，並非跟大甲農會買賣（本院卷第六十六頁、第七十頁
　　）；證人即上訴人彭水河之妻紀素麗也承認：大承商行直至送貨過去時，才和農
　　會的人有所接觸等語（本院卷第六十九頁）；依紀福建、康滄明、紀素麗三人之
　　證詞可知：在上訴人未送貨之前，兩造間從未就系爭尿素買賣有所接觸或協議。
　(二)第按：稱買賣者，謂「當事人約定一方移轉財產權於他方，他方支付價金之契約
　　，又當事人就標的物及價金互相同意時，買賣契約即為成立」，民法第三百四十
　　五條定有明文。經查，就系爭尿素出售予被上訴人之緣由，業據證人康滄明證稱
　　：「在臺灣肥料未開放買賣之前，證人陳水裕公司有向糧食局標購肥料，農會需
　　要肥料再向糧食局買，因為陳水裕是負責調度載貨給我們，開放後肥料可以自由
　　買賣，伊就陳水裕說如果可以調到比較便宜的貨，可以賣給我們，所以他（指陳
　　水裕）跟我們有肥料的買賣（本院卷第六十五頁）；證人陳水裕於原審亦證稱：
　　伊當時向臺中縣大甲農會說尿素是伊要賣的（原審卷第五十一頁）；於本院也證
　　稱：在本案之前伊與被上訴人就有接洽肥料事宜，當時伊向農會表示要調一批尿
　　素肥料賣給農會，農會表示要，伊才向上訴人調一批尿素之肥料，有關尿素肥料
　　之價錢、數量及交貨日期均由其與農會洽談，何時出貨也係伊與農會談的，買賣
　　期間被上訴人均未與上訴人接洽過，均是伊出面接洽（本院卷第六十二頁、六十
　　三頁）；另證人即上訴人彭水河之妻紀素麗也承認：陳水裕有說農會要買尿素問
　　伊要不要賣給他，伊表示不知價格如何，陳水裕說要問看看等語（本院卷第六十
　　九頁）；足見在被上訴人締結本件買賣契約之過程中，被上訴人與陳水裕，顯係
　　以彼此為交易之相對人，而成立買賣契約，至陳水裕究竟向何人調貨則非所問。
    是被上訴人在締約之際中，既不知陳水裕係向何人調貨亦未曾就買賣之事與上訴
    人有過接觸，自無從與之達成何買賣之意思表示合致，兩造間應無買賣關係之可
    言。而上開送貨單固足證明系爭肥料是由上訴人所出貨，並由證人紀福建送貨交
　　給農會相關承辦人員，但不能因之即謂該肥料係被上訴人向上訴人所買受，且兩
　　造間已成立買賣關係。至證人陳水裕於原審固曾一度證稱：「我向上訴人說是臺
　　中縣大甲鎮農會要向大承公司買貨」等語（原審卷第五十一頁）；然陳水裕此部
　　分供詞若屬實情，則衡情上訴人為求順利與被上訴人締結買賣契約起見，當會要
　　求陳水裕引見農會相關承辦人員，並親自與農會人員洽談買賣事宜，而不致發生
　　任由陳水裕片面與農會決定買賣事宜，而上訴人始終未參與其內之情形，是陳水
　　裕此部分供詞，核與交易常情不符，尚難採為上訴人有利之認定。
　(三)次查，兩造雖均不爭執系爭肥料之貨款，最後是由陳水裕持上訴人開立以上訴人
　　為出賣人，被上訴人為買受人之統一發票至被上訴人處請款，然證人滄明已於原
　　審到庭證稱：「我們買賣，是何人與我們接觸，如果他有拿發票，數量及金額符
　　合時，我們就讓那個人請款，發票上面記載何人為出賣人我們不管」等語（原審
　　卷第六十四頁）；於本院亦證稱：當時他們送貨過來時，伊有告訴他們貨送進來
　　四十五天內付款，但必須要檢附發票、簽收單，伊會看看與送貨單上的數量、價
　　格是否符合，而農會已於四月份付款，上訴人是收到陳水裕之支票，等支票跳票
　　後再找農會是沒有道理，整個買賣都是陳水裕跟伊接洽，發票也由他拿來，並非
　　用郵寄過來，所以伊付款給陳水裕並無不當，而大承商行是跟陳水裕買賣的，並
　　非跟大甲農會買賣等語無訛（原審卷第七十一頁）；及上訴人也陳明發票係供被
　　上訴人內部核撥貨款之用而已（本院卷第四十四頁第八行），可見前開統一發票
　　僅係供作被上訴人核撥款項之手續及報稅之用，故不能單以統一發票之簽發，作
　　為兩造間有無買賣關係之憑據。本件被上訴人復已依其與陳水裕間之買賣契約，
　　給付系爭貨款予陳水裕，即生清償之效力，上訴人徒以該發票只作被上訴人內部
　　撥款之用，被上訴人應經其同意方得以付款且農會付款予陳水裕似有弊端為由，
　　主張被上訴人所為之給付不生清償效力，於法不符，不足採憑。
　(四)從而，兩造間既無買賣之合意，則上訴人依買賣關係請求被上訴人給付系爭買賣
　　價金即屬無據。雖上訴人又主張，伊係以兩造間具有買賣關係而送貨予被上訴人
　　，今兩造間若無買賣關係存在，則被上訴人無法律上原因而受有系爭肥料所有權
　　之利益，被上訴人復已將肥料出售他人，上訴人自得請求上訴人返還相當於肥料
　　價金之不當得利云云，然由系爭肥料之買賣過程，上訴人始終未出面與被上訴人
　　洽談及議訂買賣細節，就尿素肥料之數量、價格及送貨日期及地點，也悉依陳水
　　裕之指示，其後並開具發票交由陳水裕領取貨款，證人陳水裕也證稱：肥料交給
　　農會的貨款，一直都是由伊收取貨款，在本案以前，伊並未和上訴人買賣交易過
　　，當時伊只是跟農會表示要調貨來賣，一直等到確定後並於交貨前，伊才向農會
　　說是大承的貨等語（本院卷第六十三、六十五頁），可見上訴人自始即明知陳水
　　裕係調貨轉賣，雙方並在此一基礎上，成立買賣關係，再由上訴人將其對陳水裕
　　應為之給付，依陳水裕之指示，直接交貨予被上訴人，以同時履行：(一)上訴人對
　　陳水裕，(二)陳水裕對被上訴人之契約義務，就被上訴人而言，上訴人係居於陳水
　　裕履行輔助人之地位，其受領前開尿素肥料之給付，並非無法律上之原因，不生
　　不當得利之問題，縱其後陳水裕簽發予上訴人用以支付貨款之支票，因故無法兌
　　現，亦僅生上訴人如何依雙方買賣關係向其求償之問題，與被上訴人無涉，上訴
　　人亦無從將此不利益歸由被上訴人負擔並向其求償。
四、綜上，本件兩造間既無買賣關係，上訴人復本於與陳水裕之買賣關係而直接交貨
　　予被上訴人，以履行其契約之義務，被上訴人則本於與陳水裕間之買賣契約而受
　　領系爭尿素肥料，嗣後並將之轉賣，無並不當得利之問題，本件上訴人起訴請求
　　被上訴人應給付系爭貨款或返還相當於系爭肥料價金之不當得利予予上訴人，核
　　為無理由，原審駁回上訴人在原審之請求及假執行之聲請，其判決理由與本院雖
　　有不同，但結論並無不合，上訴人上訴意旨以兩造間具買賣關係，被上訴人對陳
　　水裕之給付不生清償之效力及兩造間若無買賣關係，被上訴人受領給付為不當得
　　利等為由，求為廢棄原審判決另為上訴人勝訴之判決，核屬無據，其上訴為無理
　　由，應予駁回。
五、兩造其餘訴訟資料及攻擊防禦方法經本院審酌後，認與判決結果尚不生影響，無
　　一一論述必要，附此敘明。
據上論結：本件上訴為無理由，依民事訴訟法第四百四十九條第二項、第七十八條，
判決如主文。
中　　　華　　　民　　　國　　九十三　　年　　 十一　　 月　　 三十　　 日
~B1民事第二庭審判長法　官　童有德
~B2　　　　　　　　法　官　翁芳靜
~B3　　　　　　　　法　官　謝說容
右為正本係照原本作成。
不得上訴。
~B　　　　　　　　書記官　黃禎祥
中　　　華　　　民　　　國　　九十三　　年　　 十一　　 月　　 三十　　 日
                                                                        Ｂ
